# 请陈版及各位讨论下同一控制下合并中所谓恢复留存收益

提问人：leonzc 时间：2014-05-28 11:27:16
结合这个例子来讨论：A、B两公司，A是母公司，B是子公司 20X1年初，A成立了新的全资子公司C，实收资本 100 万 20X1年末，C公司当年净利润 100 万 20X2年，A将持有C公司的股权全额转给B；C公司当年净利润 150 万，其中股权转让前 90 万，转让后 60 万 为简化讨论，假设三个公司均无资本公积，也不计提盈余公积
情况 1 ：A转让给B的股权作价 100 万， 则B公司单体做分录：Dr: 长期股权投资 290 Cr: 银行存款 100资本公积 190 B在合并报表时，将这个资本公积 190 转到未分配利润中；即从合并报表角度，视为B
在当年出资 100 万成立了C，后面的利润、权益也是这么一体下来
情况 2 ：A转让给B的股权作价 290 万， 则B公司单体做分录：Dr: 长期股权投资 290 Cr: 银行存款 290 B在合并报表时，没有资本公积可供恢复了；
这个“恢复”严格来说不准确，既然视为一开始就是一体，既然合并时都是追溯的，就不存在能不能恢复的问题，而是必须恢复，或者说前期的留存收益必然存在于合并报表中 那么再来比较上述这两种情况，不同点在哪里？就是A卖给B时股权的作价不同；情况 2 相当于说从自始一体的角度，B只用支付 100 万，结果多支付了 190 万，所以这 190 万冲减了所有者权益，而不是所谓的不能恢复问题来了： 这 190 万应该冲减所有者权益的哪个项目呢？那就要看多支付 190 万是什么性质的，如果视为A对B投资的调整，那么应该冲减资本公积，问题是资本公积变红字了是否有抽资的嫌疑；如果视为B对A的分配，那么就冲减未分配利润 而现在的准则相当于是认为有资本公积的就视为A对B投资的调整，超过的部分视为B对A的分配，这样合理吗？ 另外，如果视为A对B投资的调整，是否意味着资本公积里只有资本（股本）溢价才可以用来做上述调整，而其他资本公积不行

回答人：chenyiwei
前两年财政部会计司在就会计准则修订征求初步意见时，我曾经就现行准则中的“留存收益恢复”问题提了一下意见：
《企业会计准则讲解 2010 》第二十一章“企业合并”（P312）要求：“在合并资产负债表中，对于被合并方在企业合并前实现的留存收益（盈余公积和未分配利润之和）中归属于合并方的部分，应以合并方资本公积贷方（资本溢价和股本溢价）为限，自合并方的资本公积转入留存收益和未分配利润。” 对于上述“恢复”要求，我们理解，其实质是在权益结合法下，合并报表层面由于将被合并方在合并日之前的利润表纳入合并范围并调整合并利润表的前期比较数据，从而导致被合并方在合并日之前形成的留存收益相应滚存下来的结果，严格来说，称为“恢复”并不恰当，容易被误解为：先把被合并方的归属于合并方的净资产全部计入合并报表的资本公积，再将其中的留存收益成分调整到合并资产负债表的留存收益项目中。这样理解人为割裂了报表之间的勾稽关系，且不便于理解，在实务中也引起了较多疑问，例如：当合并方资本公积贷方余额不足时，按上述原则处理对于被合并方在企业合并前实现的留存收益体现不完整。是否必然要“全额恢复”等。 因此，我们建议修改相关的表述，把“从合并方的资本公积中恢复留存收益和未分配利润”改为“将被合并方的留存收益（含盈余公积和未分配利润）以及由其他综合收益形成的‘资本公积——其他资本公积’中按股权比例计算归属于合并方的份额并入合并资产负债表的留存收益和资本公积项目中，以便体现因将被合并方合并日之前各年度／期间的利润表纳入合并利润表而相应带入的留存收益和其他综合收益的滚存影响”。 这一修改表明：合并资产负债表中恢复被合并方的留存收益和其他综合收益，是由将被合并方合并日之前各年度／期间的利润表纳入合并范围并调整合并利润表的前期比较数据的结果，因此需与被合并方的利润表纳入合并范围的情况相对应。在某些特殊情况下，例如当同一控制下企业合并交易中的被合并方最初是通过非同一控制下企业合并被纳入其最终控制方的合并报表范围时，其利润表纳入合并范围是以“参与合并各方均处于同一控制下的期间”为限的，即其利润表只能自最终控制方取得其控制权之日起才能纳入合并范围，因而其留存收益也不能全额恢复，而是只有能自最终控制方取得其控制权之日起累积的留存收益才能在合并报表层面予以恢复。 另外，我们建议取消“恢复被合并方留存收益以合并方资本公积为限”的限制，要求尽可能全部体现。我们理解：完整体现被合并方的合并日前滚存留存收益，有助于充分揭示其盈利能力，并且在会计实务中也没有以留存收益弥补资本公积负数余额的先例。事实上，在编制合并日之前的合并资产负债表时，被合并方的实收资本和资本溢价等由权益性交易形成的股东权益项目将被并入合并资产负债表的“资本公积”项目，而这部分资本公积也可用于“恢复”被合并方留存收益，因而在实务中应当几乎不会出现被合并方留存收益不足以全部恢复的情况。 这一修改还有助于消除现行准则体系下同一控制下企业合并会计准则与合并报表准则之间就被合并方盈余公积恢复问题的矛盾。
我的一贯观点是尽可能保证被合并方留存收益在合并报表中的完整反映。因为合并报表主体不是法律主体，合并报表层面对所有者权益按照公司法等法律口径的分类没有实际意义，因此合并报表层面资本公积出现负数并非不可接受，没有必要为了保证合并报表层面资本公积不出现负数而规定人为复杂化的会计处理。在合并日所在的年度，合并报表层面的处理效果就是相当于按照所支付的合并对价（合并方自身权益工具除外）的账面价值冲减合并报表层面的归属母公司股东的权益。

提问人：leonzc 时间：2014-05-30 10:55:47
感谢陈版的解释，
还有一个问题想请教一下，准则说要恢复被合并方合并前的盈余公积和未分配利润，这句话是否也有问题
从总体思路上来说，同一控制下合并是视为自始合并，对前期也是要合并的，既然都是从合并角度考虑问题，那么被合并方单体的盈余公积在合并时是没有的，是还回到未分配利润中去的，所以要是把被合并方盈余公积在合并报表里体现出来，就不对了，我这个说法对吗？

回答人：chenyiwei
这是老问题了，合并报表准则和企业合并准则在合并日之前被合并方盈余公积的恢复问题上的规定不一致。所以为了避免麻烦，建议把被合并方的盈余公积中归属合并方的份额也体现在合并报表的未分配利润中。

提问人：wy0418 时间：2018-05-07 11:16:42
恢复留存收益 合并所有者权益变动表应该填列在哪一栏呢？

回答人：chenyiwei
不需要特殊反映，实际上就是将被合并方以前年度利润表纳入合并报表范围的自然滚存结果，通过各年的“综合收益总额”累加起来的。

提问人：coyochung 时间：2018-05-29 11:06:29
如楼主案例中，被合并方实收资本 100 万元，合并日的留存收益 190 万元，如果合并方支付对价为 290 万元与被合并方的账面所有者权益金额 290 万元相等，且合并双方账面均作资本公积余额，按陈老师“尽量全额恢复”的说法，合并资本公积余额为负数-190万元，这里就出现了因恢复导致合并资本公积出现红字的情形，合并层面资本公积负数，实务中存在这种情形吗？

回答人：chenyiwei
完全可以接受这种情况。近期在财政部的相关会议上也有讨论。

提问人：lfha2161 时间：2018-07-10 13:56:09
请教陈版主，如果合并对价大于被合并方的净资产份额，且合并方无资本公积可冲抵，母公司单体报表直接冲抵了未分配利润。这种情况下，应该不需要在恢复了吧？但是我的问题是，这种情况下，合并的未分配利润也不等于母公司与被合并方的未分配利润之和。
感觉不太符合同一控制下视同自始合并的要求。 为了说清楚，举个例子，A公司支付对价 100 万，收购B公司100%股权，B公司合并日，账面净资产为 80 万元。母公司单体合并日资本公积为 0 。这种情况下，母公司单体确认长投时，冲减了 20 万未分配利润，合并报表抵消时，将子公司所有者权益抵消后，是否还需要做一笔：借：资本公积 贷：留存收益 呢？

回答人：chenyiwei
合并报表层面仍需确保对子公司的留存收益的全额恢复，即使这样做会导致合并报表层面资本公积为负。